【裁判字號】    96,易,3197
【裁判日期】    970131
【裁判案由】    業務侵占等
【裁判全文】
臺灣高雄地方法院刑事判決              96年度易字第3197號
公  訴  人  臺灣高雄地方法院檢察署檢察官
被      告  丙○○
上列被告因業務侵占等案件，經檢察官提起公訴（96年度偵字第
15415 號），本院判決如下：
    主  文
丙○○犯業務侵占罪，處有期徒刑柒月；減為有期徒刑參月又拾
伍日，如易科罰金，以銀元參佰元即新臺幣玖佰元折算壹日。緩
刑貳年。
被訴背信部分，無罪。
    事  實
一、丙○○自民國87年11月10日起至95年5 月31日止起，在南山
    人壽保險股份有限公司（以下簡稱南山保險公司）先後擔任
    業務代表、業務主任等職務，負責向保戶代收保險費、各種
    保險金申請及款項轉交等業務，為從事業務之人，竟基於意
    圖為自己不法所有之犯意，將其於93年間之某日在不詳地點
    向保戶丁○○、戊○○夫妻2 人所收取如附表一編號1 至3
    所列之續期保險費合計現金新臺幣（下同）4 萬5605元，未
    繳回南山保險公司，而予以侵占入己，並花用殆盡，致上開
    保戶之保險契約陷入保費自動墊繳或停效狀態，嗣經丁○○
    、戊○○向南山保險公司立書聲明及申訴後，方循線得悉上
    情。
二、案經南山保險公司訴由臺灣高雄地方法院檢察署檢察官偵查
    起訴。
    理  由
壹、有罪部分：
一、上開犯罪事實，業據被告丙○○於本院審理中坦承不諱（本
    院卷第49、57頁），核與證人即南山保險公司告訴代理人朱
    惠君、受害保戶丁○○、戊○○於警詢及偵查中之證述相符
    （他字卷第24至27、33至35、39至43、73至75頁），且有丁○○、戊○○之保單及聲明書附卷可稽（他字卷第12、13、
    49、52、53頁），故被告之上開自白確與事實相合，其犯行
    事證明確，堪予認定。
二、新舊法比較：
    被告行為後，刑法業於94年2 月2 日修正公布，部分條文並
    於95年7 月1 日施行。依修正後刑法第2 條第1 項規定：「
    行為後法律有變更者，適用行為時之法律。但行為後之法律
    有利於行為人者，適用最有利於行為人之法律。」，此條規
    定係規範行為後法律變更所生新舊法律比較適用之準據，是
    刑法第2 條本身雖經修正，尚無比較新舊法之問題，應一律
    適用裁判時之現行刑法第2 條。又比較新舊法時，應就罪刑
    有關之共犯、牽連犯、連續犯、有無累犯加重、自首減輕暨
    其他法定加減原因與加減例等一切情形，綜其全部罪刑之結
    果而為比較，復有最高法院95年度第8 次刑庭會議決議可資
    參照。茲整體比較如下：
  (一)本件被告所犯刑法第336 條第2 項之罪，其法定刑中有罰金
    刑，而修正後之刑法第33條第5 款規定「罰金：新臺幣1000
    元以上，以百元計算之」，與修正前之刑法第33條第5 款規
    定「罰金：1 元以上」相較，刑法分則中關於有罰金刑之規
    定者，在修法前最低度之法定刑係銀元1 元即新臺幣3 元，
    而在修法後則係新臺幣1000元，比較修正前後之規定，修正
    後之規定並未較有利於被告。至於95年7 月1 日施行之刑法
    施行法第1 條之1 之規定，僅係規範如何將刑法分則罰金刑
    之單位由「銀元」轉換為「新臺幣元」，未就各該分則之實
    際內涵加以變更，尚不生新舊法比較之問題，附此敘明。
  (二)修正前刑法第41條第1 項前段規定：「犯最重本刑為5 年以
    下有期徒刑以下之刑之罪，而受6 個月以下有期徒刑或拘役
    之宣告，因身體、教育、職業、家庭之關係或其他正當事由
    ，執行顯有困難者，得以1 元以上3 元以下折算1 日，易科
    罰金。」，又易科罰金折算標準，依修正前罰金罰鍰提高標
    準條例第2 條前段規定（現已刪除），就其原定數額提高為
    100 倍折算1 日，即以銀元300 元（即新臺幣900 元）折算
    為1 日。惟修正後第41條第1 項前段則規定：「犯最重本刑
    為5 年以下有期徒刑以下之刑之罪，而受6 個月以下有期徒
    刑或拘役之宣告者，得以新臺幣1 千元、2 千元或3 千元折
    算一日，易科罰金。」，比較修正前後之易科罰金折算標準
    ，修正後法律並未較有利於被告。
  (三)經整體比較後，上開刑法修正後之規定均未較有利於被告，
    本件自應整體適用被告行為時之刑法相關規定。
三、按刑法上所謂業務，係指個人基於其社會地位繼續反覆所執
    行之事務，包括主要業務及其附隨之準備工作與輔助事務在
    內（最高法院89年臺上字第8075號判例足資參照），本件被
    告係南山保險公司業務員，對於其向保戶所收取之保險費乃
    有業務上代公司保管及繳回之責，其於取得保戶繳付之保險
    費現金款項後，竟未及時向公司繳回報帳而侵占入己，而屬
    刑法上之業務侵占行為無訛，核被告所為，係犯刑法第336
    條第2 項之業務侵占罪。被告係以1 行為，1 次將保戶丁○○、戊○○2 人所繳付及代南山保險公司保管之保險費侵占
    入己，遭其侵占保費之對象係南山保險公司，且被告侵占他
    人財物之行為僅有單一，是應僅論以1 業務侵占罪。爰審酌
    被告擔任南山保險公司之業務員，於收取款項後，竟予以侵
    占入己，侵占金額為4 萬5 千餘元，雖造成公司財物損失，
    惟念及被告業已賠償南山保險公司此部分所受損害（本院卷
    第63、64頁），且被告未曾受有期徒刑以上刑之宣告，有臺
    灣高等法院被告前案紀錄表1 份在卷可憑，素行尚稱良好，
    及於本院審理時坦承犯行，犯罪後態度尚可等一切情狀，量
    處如主文所示之刑。又本件被告行為時係在96年4 月24 日
    以前，合於中華民國九十六年罪犯減刑條例第2 條第1 項第
    3 款之減刑規定，是本院上開宣告刑減為2 分之1 ，並依修
    正前刑法第41條第1 項前段規定諭知易科罰金折算標準。
四、另因被告前未曾受有期徒刑以上刑之宣告，此有臺灣高等法
    院被告前案紀錄表1 份在卷可佐，且被告因財務困窘，思慮
    欠週，竟一時失慮，致罹刑典，參諸被告業已賠償被害人所
    受損害，已如上述，足認其確有反省之心，諒經此偵、審程
    序及刑之宣告，當知所警惕，信無再犯之虞，本院認所宣告
    之刑以暫不執行為適當，爰依修正後刑法第74條第1 項第1
    款之規定（最高法院95年刑事庭第8 次會議決議參照），併
    予諭知緩刑2 年，用啟自新。
貳、無罪部分：
一、公訴意旨另以：被告丙○○因積欠己○○金錢未還，遂由己○○投保，應允其自所借款項按期扣繳保險費以為清償，係
    為己○○處理事務之人，原應為己○○之利益，按期向南山
    人壽繳付己○○之保費，竟為損害己○○，違背其任務，對
    於附表二編號1 至5 號之保費，未準時繳交與南山人壽公司
    ，致生損害於己○○，使其保險因而無法生效，總計背信損
    害之金額達7 萬5034元，因認被告涉犯刑法第342 條背信罪
    嫌云云。
二、按犯罪事實應依證據認定之，無證據不得認定犯罪事實；不
    能證明被告犯罪者，應諭知無罪之判決，刑事訴訟法第154
    條第2 項、第301 條第1 項分別定有明文。次按刑事訴訟法
    第161 條已於91年2 月8 日修正公布，其第1 項規定：檢察
    官就被告犯罪事實應負舉證責任，並指出證明之方法，因此
    檢察官對於起訴之犯罪事實，應負提出證據及說服之實質舉
    證責任，倘所提出之證據不足為被告有罪之積極證明，或其
    指出證明之方法，無從說服法院以形成被告有罪之心證，基
    於無罪推定之原則，自應為被告無罪判決之諭知，最高法院
    92年度臺上字第128 號判例可資參照。又刑法第342 條之背
    信罪，須以為他人處理事務為前提，所謂為他人云者，係指
    受他人委任，而為其處理事務而言；背信罪之主體限於為他
    人處理事務之人，如為自己之工作行為，無論圖利之情形是
    否正當，原與該條犯罪之要件不符，此亦有最高法院29年上
    字第674 號、49年台上字第1530號等判例可資參照。
三、本件檢察官認被告涉犯背信罪，無非係以證人即被害人己○○於警詢及偵查中之證述，及己○○之保單、聲明書等件為
    其論據。惟經被告則堅詞否認其涉有背信罪嫌，辯稱：其在
    90或91年間即己○○投保保單之前約半年左右，因欠他50萬
    元賭債，剛好他要買保險，所以才幫己○○及他的家人保險
    及代付保險費，有幫他繳了約2 至3 年，到93年間其向己○○說其已經無法再幫他給付保險費，當時約在咖啡廳，其簽
    了4 張本票，金額各是8 萬元，合計32萬元，說如果可以再
    幫他繳的話，屆時再將本票取回，己○○當時也同意，其並
    未有背信犯行等語（本院卷第16頁）。經查證人己○○於偵
    查中具結證稱：「（問：丙○○之前是否在南山人壽擔任保
    險業務員？）是。」、「（問：有無向他投保保險？）我所
    有的保險都是向他投保。」、「（問：你向丙○○投保時有
    無繳保費給丙○○？）有，我投保幾年都已經忘記了，大部
    分都是他到我鳳山市○○路的住處收取保費。」、「（問：
    你是否拿現金給他？）因為我們是朋友關係，有時候他（丙○○）會到我家中打麻將，如果他輸了，他會向我借錢，我
    會跟他說你借的錢不用還了，直接當我的保費，時間到了你
    就自己去繳我的保費，不用跑來跑去。」、「（問：今年的
    保費7 萬5043元，是否都是打麻將後，丙○○向你借錢之後
    ，用以作為繳保險之費用？）我當時借錢給他時，我就說不
    用還了，時間到了你幫我繳保費就好。」等語（他字卷第33
    、34頁）；另證人即被告於南山人保險公司之同事乙○○於
    本院審理時亦具結證稱：「我是南山人壽的業務，在被告快
    被公司解僱之前，己○○有來找我，他說被告有欠他錢，我
    就問他是否欠保費，他說不是，我說如果不是保費，我就無
    法處理。被告有無幫忙己○○代繳保費我不清楚，也不清楚
    己○○的保費究竟如何繳納。」、「己○○找過我之後，我
    有找過被告，我問被告到底欠他什麼錢，被告說是他私底下
    欠的錢，我請他去處理好，不要影響到公司，最後己○○跟
    被告就約個時間自己去見面解決，我沒有在場。」、「後來
    被告有跟我說過，他們談完之後，我有打電話給被告，被告
    說他有簽本票給己○○，他說先把本票簽給己○○，如果被
    告之後有能力的話再幫己○○繳。被告當時是有說他無能力
    幫己○○繳保費，所以才先開本票。」等語（本院卷第40
    頁），足徵被告確係因積欠己○○之欠款未還，方會允諾以
    代繳保費之方式，資以清償其自身之債務，被告前揭辯詞，
    堪屬實在。從而，被告必須將己○○所應繳之保費按時繳付
    予告訴人南山保險公司，純係為清償其個人所積欠己○○債
    務所為之允諾，故其所處理者乃其自身之事務，並非為他人
    處理事務，揆諸上揭判例意旨，自與背信罪之要件不合，是
    無法遽認被告應負背信罪責。此外，公訴人復無法提出其他
    積極證據證明被告此部分之犯罪，本院自應諭知被告無罪判
    決。又因被告此部分背信罪嫌若屬有罪，公訴人認與被告所
    涉之上開業務侵占罪，犯意個別且行為互殊，應分論併罰，
    而本院既就背信罪嫌部分為無罪之認定，爰於主文另行諭知
    。
據上論斷，應依刑事訴訟法第299 條第1 項前段、第301 條第1
項，刑法第2 條第1 項前段，刑法第336 條第2 項、第74條第1
項第1 款，修正前刑法第41條第1 項前段，修正前罰金罰鍰提高
標準條例第2 條，刑法施行法第1 條之1 第1 項及第2 項前段，
中華民國九十六年罪犯減刑條例第2 條第1 項第3 款、第7 條第
1項 、第9 條，判決如主文。
本案經檢察官甲○○到庭執行職務。
中    華    民    國    97    年    1     月    31    日
                  刑事第十二庭  審判長法  官
                                      法  官
                                      法  官
以上正本證明與原本無異。
如不服本判決應於收受本判決後10日內向本院提出上訴書狀，並
應敘述具體理由，如未敘述上訴理由者，應於上訴期間屆滿後20
日內補提理由書狀於本院（均須按他造當事人之人數附繕本）「
切勿逕送上級法院」。
中    華    民    國    97    年    1    月     31    日
                                      書記官  李柏親
附錄本判決論罪之法條：
刑法第336 條第2 項
對於業務上所持有之物，犯前條第一項之罪者，處6 月以上5 年
以下有期徒刑，得併科3000元以下罰金。
  附表一
 ┌──┬────┬─────┬─────────┬──────┐
 │編號│保戶姓名│保單號碼  │被告挪用保費之保險│被告挪用金額│
 │    │        │          │期間              │            │
 ├──┼────┼─────┼─────────┼──────┤
 │1   │丁○○  │Ｚ000000000│93.10.19-94.10.18 │1萬4625元   │
 │    │        │          │                  │            │
 ├──┼────┼─────┼─────────┼──────┤
 │2   │丁○○  │Ｚ000000000│93.4.23-94.4.22   │1萬1403元   │
 │    │        │          │                  │            │
 ├──┼────┼─────┼─────────┼──────┤
 │3   │戊○○  │Ｚ000000000│93.7.22-94.7.21   │1萬9577元   │
 │    │        │          │                  │            │
 └──┴────┴─────┴─────────┴──────┘
  附表二
 ┌──┬────┬─────┬─────────┬──────┐
 │編號│保戶姓名│保單號碼  │保戶應繳款期間及保│金    額    │
 │    │        │          │險期間            │            │
 ├──┼────┼─────┼─────────┼──────┤
 │1   │己○○  │Ｚ000000000│94.7.22-95.7.21   │1萬6700元   │
 │    │        │          │                  │            │
 ├──┼────┼─────┼─────────┼──────┤
 │2   │己○○  │Ｚ000000000│94.6.19-95.6.18   │7140元      │
 │    │        │          │                  │            │
 ├──┼────┼─────┼─────────┼──────┤
 │3   │己○○  │Ｚ000000000│94.5.21-95.5.20   │1萬2428元   │
 │    │        │          │                  │            │
 ├──┼────┼─────┼─────────┼──────┤
 │4   │己○○  │Ｚ000000000│94.7.22-95.7.21   │2萬1366元   │
 │    │        │          │                  │            │
 ├──┼────┼─────┼─────────┼──────┤
 │5   │己○○  │Ｚ000000000│93.3.17-96.3.16   │1萬7400元   │
 │    │        │          │                  │            │
 └──┴────┴─────┴─────────┴──────┘


司法院資訊處製作；財團法人民間司法改革基金會備份。
